臺灣基隆地方法院民事判決
109年度訴字第567號
原      告  黃陳雲秋

訴訟代理人  林富貴律師
被      告  蔣坤成  
            蔣陳雪玉
            蔣秀美  
共      同
訴訟代理人  蔣金桃  
上列當事人間請求塗銷地上權等事件，本院於民國109年12月29
日言詞辯論終結，判決如下：
    主  文
原告之訴及假執行之聲請均駁回。
訴訟費用由原告負擔。
     事實及理由
一、原告起訴主張：
　㈠原告於90年9月22日因拍賣取得坐落新北市○○區○○○段0000000
    00地號(重測前為臺北縣○○鎮○○○段000000000地號）土地(下
    稱系爭土地)，並於同年10月3日辦妥所有權登記。
　㈡坐落系爭土地上之新北市○○區○○○段000000000○號建物即門牌
    號碼新北市○○區○○○000號房屋(下稱系爭房屋)為被告所共有
    ，系爭房屋主要建材為木石磚造，建築完成日期為35年1月1
    日。
　㈢訴外人蔣坤山、蔣金桃、蔣國川與被告蔣坤成、蔣秀美於88
    年7月14日因時效取得系爭土地之地上權，權利範圍各1/5，
    設定義務人林恩生，設定權利範圍122.73平方公尺，嗣被告
    蔣陳雪玉因分割繼承取得權利範圍1/5，被告蔣秀美另受贈
    取得權利範圍2/5，現地上權人為被告蔣坤成（權利範圍1/5
    )、被告蔣陳雪玉(權利範圍1/5)、被告蔣秀美(權利範圍3/5
    ）（下稱系爭地上權）。
　㈣系爭地上權因時效取得，並無登記期限，實務上認為係未定
    期限地上權，且取得地上權迄今已逾20年，依民法第833條
    之1規定，法院得因當事人之請求，斟酌地上權成立之目的
    、建築物或工作物之種類、性質及利用狀況等情形，定其存
    續期間或終止其地上權。原告主張系爭地上權為未定期限之
    地上權，且存續已逾20年，再依系爭房屋之外觀已非原來木
    石磚造，顯見系爭地上權已無繼續存續之必要，爰請求終止
    系爭地上權。系爭地上權既經法院終止，同時併依民法第76
    7條第1項中段規定，請求被告將系爭地上權登記予以塗銷，
    並依同條第1項前段規定，請求被告拆除系爭房屋將系爭土
    地返還。
　㈤系爭地上權經法院判決終止並塗銷後，被告繼續占用即屬無
    權占有，原告自可依民法第179條規定，請求被告連帶給付
    自系爭地上權終止並塗銷登記日起至拆除系爭房屋返還系爭
    土地之日止，按月相當租金之不當得利新臺幣(下同)3,765
    元。
　㈥並請求法院判決：
　　⑴系爭地上權應予終止並予塗銷。
　　⑵被告應將系爭房屋拆除，拆除後將系爭土地返還予原告。
　　⑶被告應自系爭地上權終止並塗銷登記日起至拆除系爭房屋
      返還系爭土地之日止，按月連帶給付相當租金之不當得利
      3,765元。
　　⑷願供擔保，請准宣告假執行。　
二、被告抗辯：
　㈠系爭地上權係因時效而取得，於88年7月14日向主管機關申請
    經主管機關依法審核，合於規定並准予登記。
　㈡坐落系爭土地之系爭房屋僅側房因屋頂漏水、部分鋼筋鏽蝕
　　，為維護安全更換屋頂及牆面防水維護粉刷水泥抿石，木石
    磚造暨建物結構均未改變，無二次建置情事，原告舉最高法
    院105年度台上字第163號判決案例與本件建物情形完全不同
    ，不適引用。
　㈢系爭房屋乃石造建物，堅固耐用，現為所有權人蔣秀美與其
    因病無法工作之兄長居住使用中。
　㈣故請求法院判決：駁回原告之訴及假執行之聲請，如受不利
    判決，願供擔保請准宣告假執行。
三、原告主張系爭土地原為訴外人林恩山所有，原告於90年9月2
    2日因拍賣而取得所有權，並於同年10月3日辦妥所有權登記
    ，系爭房屋為被告所有，坐落在系爭土地上，而系爭地上權
    係於88年7月14日因時效取得登記，設定義務人為林恩生，
    現地上權人為被告之事實，為被告所不爭執，並有系爭土地
    登記第一類謄本、臺灣省臺北縣土地登記簿、建物登記第二
    類謄本在卷可稽。是本件爭點為：原告請求終止系爭地上權
    ，並請求塗銷系爭地上權登記，有無理由？
四、本院的判斷：
　㈠按地上權未定有期限者，存續期間逾20年或地上權成立之目
    的已不存在時，法院得因當事人之請求，斟酌地上權成立之
    目的、建築物或工作物之種類、性質及利用狀況等情形，定
    其存續期間或終止其地上權，民法第833 條之1 定有明文。
    又民法第833條之1之立法理由為：地上權雖未定有期限，但
    非有相當之存續期間，難達土地利用之目的，不足以發揮地
    上權之社會機能。又因科技進步，建築物或工作物之使用年
    限有日漸延長趨勢，為發揮經濟效用，兼顧土地所有人與地
    上權人之利益，爰明定土地所有人或地上權人均得於逾20年
    後，請求法院斟酌地上權成立之目的、建築物或工作物之各
    種狀況而定地上權之存續期間；或於地上權成立之目的不存
    在時，法院得終止其地上權。是本條規定，旨在促進物之利
    用，俾免地上權破壞物之經濟效益，而賦予土地所有權人或
    地上權人得請求法院基於合目的性裁量，以判決方式變更或
    消滅當事人間所設定地上權之法律關係之權，且依上開條文
    文意，法院於判定是否終止未定期限之地上權時，主要須考
    量者乃「地上權成立之目的」，關於成立目的之判斷，應非
    僅指設定當時之情形，而是應綜合考量當事人於設定後至生
    爭議時止之經過，如確有因地上權之存在，致土地之經濟使
    用嚴重受到妨礙者，方得依當事人聲請終止之。
　㈡經查：系爭地上權乃訴外人蔣坤山、蔣國川與被告蔣坤成、
    蔣金桃、蔣秀美於88年7月14日因時效而取得，權利範圍各1
    /5，嗣於98年1月22日由被告蔣陳雪玉因分割繼承登記取得
    蔣坤成之權利範圍1/5，107年1月22日被告蔣秀美另因贈與
    原因，登記取得蔣國川及蔣金桃之權利範圍各1/5，合併取
    得權利範圍3/5之事實，有舊土地登記第一類謄本、新北市
    瑞芳地政事務所109年10月30日以新北瑞地登字第109613068
    3號函檢送本院爭地上權分割繼承案件登記申請書、新北市
    板橋地政事務所109年11月2日以新北板地籍字第1096021015
    號函檢送本院系爭地上權贈與案件登記申請書在卷可憑（見
    本院卷第103-107頁、第41-85頁）。又系爭地上權因係時效
    取得，故並無有關地上權存續期間、地租等相關登記，按稱
    普通地上權者，謂以在他人土地之上下有建築物或其他工作
    物為目的而使用其土地之權，本件於設定系爭地上權之初，
    既未特別約定用途，堪認系爭地上權之設定，應係提供地上
    權人在系爭土地有建築物為目的，尚乏證據認為僅供「建屋
    居住」用途為目的。
  ㈢次者，依土地建物查詢資料所示，坐落系爭土地上之系爭房
    屋建築完成日期係35年1月1日，而於106年9月22日辦理第一
    一次登記，系爭房屋係記載「木石磚造（磚石造）」，層次
    ：一層，主要用途則記載「住家用」，而系爭房屋屋頂現雖
    更換為鐵皮屋頂，惟層數仍為一層，且仍為木石磚造（磚石
    造），有被告提出原告未爭執真正之房屋照片在卷可憑（見
    本院卷第179-189頁），尚未違背系爭地上權成立之目的。
    況依民法第841條明定，地上權不因建築物或其他工作物之
    滅失而消滅，與民法第876條第1項規定法定地上權於該建築
    物滅失時，法定地上權即隨之消滅之規定不同。故於一般以
    有建築改良物為目的而設定地上權情形，在該地上權未經塗
    銷以前，即使設定地上權前、後建造之建築物已經滅失，參
    照民法第841條規定旨趣，地上權人仍得就標的土地續為有
    建築改良物目的之使用。是縱系爭房屋有所修建，亦無從認
    定系爭地上權有何使用目的不存在之情。
  ㈣末以形成判決終止地上權，須綜合考量當事人於設定後至生
    爭議時止之經過，如確有因地上權之存在，致土地之經濟使
    用嚴重受到妨礙者，始得為之，已如上述。而系爭房屋之目
    前現況，係供被告亦係建物共有人之蔣秀美與其兄長居住使
    用，而系爭房屋外觀尚稱良好，並無傾頹抑或不堪使用之情
    形，有系爭房屋照片在卷可明，是斟酌兩造利益，系爭地上
    權遭終止，於被告蔣秀美居住利益影響甚鉅，且系爭地上權
    亦有相當之市價，為憲法所保障之財產權無疑，而與所有權
    分屬不同物權種類，應不得任意終止而造成剝奪當事人之財
    產權。反之，系爭土地為原告於90年9月22日因拍賣而取得
    ，本即知悉有系爭地上權之存在，自難認系爭地上權存在有
    何原因已致原告於系爭土地之經濟利益受嚴重妨礙，況果原
    告因此仍負擔地價稅，尚得依民法第835條之1之規定請求法
    院酌定其地租，亦不得憑以認定系爭地上權已無存在之必要
    。綜上，本院並審酌系爭建物現況、實際利用情形，及兩造
    之利益等節，應認本件系爭地上權尚未符民法第833條之1規
    定之終止事由，是原告依民法第833條之1之規定，請求判決
    終止系爭地上權暨塗銷系爭地上權登記，於法未合，為無理
    由，應予駁回。從而，原告另請求被告應自系爭地上權終止
    並塗銷登記後，按月連帶給付相當租金之不當得利3,765元
    ，即於法無據，不應准許。
五、原告之訴既經駁回，其假執行之聲請亦失所依附，應併駁回
    之。
六、本件事證已臻明確，兩造其餘攻擊防禦方法及所提出之各項
    證據資料，經審核認與判決之結果不生影響，爰不一一論列
    ，併此敘明。
七、據上論結，本件原告之訴為無理由，依民事訴訟法第78條，
    判決如主文。
中　　華　　民　　國　　110 　年　　1　　月　　12　　日
                  民事庭法　官　林淑鳳　　　　　
以上正本係照原本作成。
如對本判決上訴，須於判決送達後20日內向本院提出上訴狀。如
委任律師提起上訴者，應一併繳納上訴審裁判費。
中　　華　　民　　國　　110 　年　　1　　月　　12　　日
                        書記官　陳櫻姿